【裁判字號】    99,交聲,4415
【裁判日期】    991209
【裁判案由】    聲明異議
【裁判全文】
臺灣臺中地方法院交通事件裁定        99年度交聲字第4415號
原處分機關  交通部公路總局臺中區監理所
異  議  人
即受處分人  陳書偉
上列異議人即受處分人因違反道路交通管理處罰條例案件，對於
交通部公路總局臺中區監理所中華民國99年11月29日所為之裁決
（中監違字第裁60-HD0000000號），聲明異議，本院裁定如下：
    主    文
原處分關於裁處罰鍰逾新臺幣壹萬玖仟伍佰元部分撤銷。
前項撤銷部分，陳書偉不罰。
其餘異議駁回。
    理    由
一、原處分機關處分意旨係以：異議人即受處分人（下稱異議人
    ）陳書偉於民國98年11月8日上午5時50分許，駕駛車牌號碼
    5709-LK號自用小客車，在臺中縣梧棲鎮○○路與大仁路口
    處，因「酒後駕車，經警酒測呼氣值達1.05MG/L，超過0.25
    MG/L標準值，且致乘客輕傷」之違規，為臺中縣警察局清水
    分局梧棲分駐所員警以其有違反道路交通管理處罰條例第35
    條第1項第1款規定之行為製單舉發，並經原處分機關依道路
    交通管理處罰條例第35條第1項第1款、第24條及違反道路交
    通管理事件統一裁罰基準及處理細則第43條及第44條之規定
    ，以中監違字第裁60-HD0000000號裁決書裁處異議人罰鍰新
    臺幣（下同）49,500元，並吊扣駕駛執照24個月，施以道安
    講習，於法並無不合等語。
二、異議人聲明異議意旨略以：依據行政罰法第26條規定，一行
    為同時觸犯刑事法律及違反行政法上義務規定者，依刑事法
    律處罰之。伊酒後駕車行為業經臺灣臺中地方法院檢察署檢
    察官為緩起訴處分，並已繳納30,000元緩起訴處分金，今監
    理機關復裁處罰鍰49,500元及吊扣駕照，實無再一事二罰之
    必要，爰依法請求撤銷行政罰鍰49,500元，以維公平正義等
    語。
三、按汽車駕駛人，駕駛汽車經測試檢定有酒精濃度超過規定標
    準者，處15,000元以上60,000元以下罰鍰，並當場移置保管
    其車輛及吊扣其駕駛執照1年；因而肇事致人受傷者，並吊
    扣其駕駛執照2年；汽車駕駛人有飲用酒類後其吐氣所含酒
    精濃度超過每公升0.25毫克以上者，不得駕車，道路交通管
    理處罰條例第35條第1項第1款、道路交通安全規則第114條
    第2款分別定有明文。復按汽車駕駛人，有第35條第1項第1
    款規定之情形時，應接受道路交通安全講習，道路交通管理
    處罰條例第24條第1項第2款亦有明定。又按一行為同時觸犯
    刑事法律及違反行政法上義務規定者，依刑事法律處罰之。
    但其行為應處以其他種類行政罰或得沒入之物而未經法院宣
    告沒收者，亦得裁處之。前項行為如經不起訴處分或為無罪
    、免訴、不受理、不付審理之裁判確定者，得依違反行政法
    上義務規定裁處之，行政罰法第26條亦有明文規定，即所謂
    一事不二罰原則，依該規定之立法理由觀之：「一行為同時
    觸犯刑事法律及違反行政法上義務規定時，由於刑罰與行政
    罰同屬對不法行為之制裁，而刑罰之懲罰作用較強，故依刑
    事法律處罰，即足資警惕時，實無為一事二罰再處行政罰之
    必要。且刑事法律處罰，由法院依法定程序為之，較符合正
    當法律程序，應予優先適用。但罰鍰以外之沒入或其他種類
    行政罰，因兼具維護公共秩序之作用，為達行政目的，行政
    機關仍得併與裁處」，是上開關於罰鍰以外之其他如「吊扣
    駕駛執照」等之裁罰性不利處分即屬其他種類行政罰，亦得
    併予裁處之，乃不在一事不二罰之範圍內。又刑事訴訟法第
    253條之2規定，檢察官為緩起訴處分，得命被告於一定期間
    內履行向公庫或指定之公益團體支付一定之金額，此一命被
    告為金錢給付的部分，應得被告之同意。該命被告為金錢給
    付部分，並得為民事強制執行名義。檢察官課被告以上之負
    擔，由於此負擔雖非「刑罰」，但性質上可謂實質的制裁，
    且造成被告權利受限制的影響，則異議人上開違反刑事法律
    禁止規範之犯罪事實既已明確，僅因檢察官採取緩起訴處分
    之替代性刑事處遇手段，未將該案逕行起訴或聲請簡易判決
    處刑，致其後適用之刑事訴訟程序有所區別，然就異議人負
    有支付一定金額予檢察官指定機構之義務而言，其如未在上
    開指定期間內確實履行義務，依刑事訴訟法第253條之3第1
    項第3款規定，異議人將遭受撤銷緩起訴處分之不利益；反
    之，倘其確實遵守並履行各項緩起訴條件，除非合於刑事訴
    訟法第260條所定情形之1，否則異議人即無再就同一案件遭
    受刑事訴追之虞，從而，異議人已因上開緩起訴處分而剝奪
    其財產權，主觀上前揭金錢給付義務亦具有強制性、懲罰性
    ，雖不若易科罰金係以支付金錢作為自由刑之替代，惟經由
    緩起訴處分條件之履行使其免於遭檢察官發動起訴程序，仍
    具有替代刑罰之效果，廣義而言，應屬前揭所稱之「實質刑
    事法律處罰」，而有行政罰法第26條第1項「一事不二罰」
    規定之適用，即係履行檢察官為緩起訴處分命令，與受刑事
    處罰無異，自不應再受行政裁罰（臺灣高等法院暨所屬法院
    96年法律座談會刑事類提案第36號審查意見參照）。
四、另按前項汽車駕駛人，經裁判確定處以罰金低於本條例第92
    條第3 項所訂最低罰鍰基準規定者，應依本條例裁決繳納不
    足最低罰鍰之部分，道路交通管理處罰條例第35條第8 項定
    有明文。故異議人所支付之緩起訴處分金，若低於上開規定
    者，仍應裁決繳納不足最低罰鍰之部分，始為適法。又緩起
    訴處分金既屬前揭所稱之「實質刑事法律處罰」，其性質上
    類似刑事確定裁判所處以之罰金刑，雖有行政罰法第26條第
    1 項規定之適用，然若行為人所支付之緩起訴處分金，未達
    道路交通管理處罰條例第92條第3 項所訂最低罰鍰基準規定
    者，依道路交通管理處罰條例第35條第8項規定，即須補繳
    不足最低額罰鍰之部分，始為適法。因此，法院僅得就行為
    人已依緩起訴處分為公益捐款部分予以撤銷，並為不罰之諭
    知（臺灣高等法院暨所屬法院97年法律座談會刑事類提案第
    39號法律問題研討結果參照）。
五、經查，本件異議人於98年11月8日上午5時50分許，駕駛車牌
    號碼5709-LK號自用小客車，在臺中縣梧棲鎮○○路與大仁
    路口處，因酒後駕車肇事致乘客受傷，經警以酒精濃度測試
    器對異議人檢測其呼氣酒精濃度，測得其呼氣所含酒精濃度
    達1.05MG/L，超過法定標準值之違規事實，除由臺中縣警察
    局清水分局梧棲分駐所員警予以舉發外，另移送臺灣臺中地
    方法院檢察署檢察官偵查後，於98年11月9日以98年度速偵
    字第3905號為緩起訴處分確定，命異議人應向財團法人犯罪
    被害人保護協會臺中分會支付30,000元，且其緩起訴期間業
    於99年11月25日期滿，未經撤銷等情，此有臺中縣警察局舉
    發違反道路交通管理事件通知單、原處分機關違反道路交通
    管理事件裁決書、臺灣臺中地方法院檢察署檢察官98年度速
    偵字第3905號緩起訴處分書、財團法人犯罪被害人保護協會
    臺中分會自行收納款項統一收據、臺灣高等法院被告前案紀
    錄表各1份在卷可稽。是異議人前開酒後駕車經測試檢定超
    過法定標準之行為，係一行為同時觸犯刑事法律及違反行政
    法上之義務規定，揆諸前揭說明，對於性質相同之金錢裁罰
    ，既已依刑事法律制裁，即無再依行政法為相同處罰之必要
    。本件異議人所支付上開具有罰金性質之緩起訴處分金30,0
    00元，未達道路交通管理處罰條例第92條第3項所訂最低罰
    鍰基準規定（按依違反道路交通管理事件統一裁罰基準表之
    規定，駕駛人駕駛小型車違反道路交通管理處罰條例第35
    條第1項第1款之規定，駕駛人吐氣所含酒精濃度超過每公升
    0.55亳克以上，在限期內到案者，處罰鍰49,500元），依該
    條例第35條第8項之規定，尚須補繳不足最低罰鍰之差額19,
    500元（即最低罰鍰49,500元扣除異議人已支付之緩起訴處
    分金30,000元）。是原處分機關就行政罰之罰鍰部分，應僅
    得就異議人所繳納不足最低罰鍰基準額之差額部分裁處罰鍰
    ，原處分機關漏未斟酌及此，對異議人裁處罰鍰49,500元部
    分，其中罰鍰30,000元部分有違行政罰法第26條第1項「一
    事不二罰」之規定，自有未當。是異議人就原處分罰鍰逾
    19,500元部分所為之異議，為有理由，應由本院將原處分關
    於該部分撤銷，另為異議人不罰之諭知；但其就差額19,500
    元部分之異議，則無理由，應予駁回。至原處分機關另裁處
    異議人吊扣駕駛執照24個月，施以道安講習部分，聲明異議
    意旨並未指摘及此，此部分之處分自非屬本院應予審究之範
    圍，附此敘明。
據上論斷，應依道路交通管理處罰條例第87條第2項，道路交通
事件處理辦法第18條、第19條前段，裁定如主文。
中    華    民    國    99    年    12    月    9    日
                  交通法庭  法  官  黃麗玲
上正本證明與原本無異。
如不服本裁定，應於送達後五日內，向本院提出抗告狀（須附繕
本）。
中    華    民    國    99    年    12    月    9    日
                            書記官  黃毅皓

司法院資訊處製作；財團法人民間司法改革基金會備份。
